ACORDAO-COMPLETO-2343282

ACÓRDÃO 3223/2019 ATA 11/2019 - PRIMEIRA CÂMARA

VISTOS, relatados e discutidos estes autos de tomada de contas especial instaurada pelo Ministério da Integração Nacional (MI) , em desfavor do Sr. Alan Lacerda Leite, prefeito do Município de Licínio de Almeida/BA (gestões 2009/2012 e 2013/2016) , em razão da impugnação total das despesas relativas aos recursos repassados ao Município por força do Convênio 705811/2009, Siconv 705811/2009,
ACORDAM os Ministros do Tribunal de Contas da União, reunidos em sessão de 1ª Câmara, ante as razões expostas pelo Relator, em:
9.1. considerar revel para todos os efeitos a empresa Transfran Serviços Especializados e Construções Ltda. (CNPJ 04.465.567/0001-94) ;
9.2. rejeitar parcialmente as alegações de defesa apresentas pelo Sr. Alan Lacerda Leite (CPF XXX.992.845-XX) , ex-prefeito de Licínio de Almeida/BA, e pelo Sr. Jorge Otávio da Silva Brandão (CPFXXX.058.215-XX) , fiscal do Contrato 0169/2010;
9.3.  com fundamento nos arts. 1º, inciso I, 16, inciso III, alíneas “c” e “d”, da Lei 8.443/1992 c/c os arts. 19 e 23, inciso III, da mesma Lei, e com arts. 1º, inciso I, 209, inciso III, 210 e 214, inciso III, do Regimento Interno, julgar irregulares as contas do Sr. Alan Lacerda Leite (CPF XXX.992.845-XX) , ex-prefeito de Licínio de Almeida/BA, Jorge Otávio da Silva Brandão (CPFXXX.058.215-XX) , fiscal do Contrato 0169/2010, e da Transfran Serviços Especializados e Construções Ltda. (CNPJ 04.465.567/0001-94) condenando-os, solidariamente, ao pagamento da quantia a seguir especificada, com a fixação do prazo de quinze dias, a contar das notificações para comprovarem, perante o Tribunal (art. 214, inciso III, alínea “a”, do Regimento Interno) , o recolhimento da dívida aos cofres do Tesouro Nacional, atualizada monetariamente e acrescida dos juros de mora, calculados a partir das datas discriminadas, até a data do recolhimento, na forma prevista na legislação em vigor:
	VALOR ORIGINAL (R$) 
	DATA DA OCORRÊNCIA

	30.277,84
	01/07/2010

	15.704,99
	03/03/2011

9.4. aplicar aos Srs. Alan Lacerda Leite (CPF XXX.992.845-XX) , Jorge Otávio da Silva Brandão (CPFXXX.058.215-XX) e à empresa Transfran Serviços Especializados e Construções Ltda. (CNPJ 04.465.567/0001-94) , individualmente, a multa prevista no art. 57 da Lei 8.443/1992 c/c o art. 267 do Regimento Interno, no valor de R$ 15.000,00 para cada, com a fixação do prazo de quinze dias, a contar das notificações, para comprovarem, perante o Tribunal (art. 214, inciso III, alínea “a”, do Regimento Interno) , o recolhimento das dívidas aos cofres do Tesouro Nacional, atualizadas monetariamente desde a data deste acórdão até a dos efetivos recolhimentos, se forem pagas após o vencimento, na forma da legislação em vigor;
9.5. autorizar, desde logo, nos termos do art. 28, inciso II, da Lei 8.443/1992, a cobrança judicial das dívidas, caso não atendida a notificação;
9.6. encaminhar cópia desta deliberação ao Procurador-Chefe da Procuradoria da República na Bahia, nos termos do § 3º do art. 16 da Lei 8.443/1992 c/c o § 7º do art. 209 do Regimento Interno do TCU, para adoção das medidas cabíveis.

Tomada de contas especial instaurada em razão da impugnação total das despesas relativas aos recursos repassados ao Município

Primeira Câmara

Prefeitura Municipal de Licínio de Almeida - BA.

3. Interessados/Responsáveis:
3.1. Interessado: Ministério da Integração Nacional (vinculador) (03.353.358/0001-96)
3.2. Responsáveis: Alan Lacerda Leite (XXX.992.845-XX); Jorge Otávio da Silva Brandão (XXX.058.215-XX); Transfran Serviços Especializados e Construções Ltda. (04.465.567/0001-94).

13.1. Ministros presentes: Walton Alencar Rodrigues (Presidente) e Benjamin Zymler.
13.2. Ministro-Substituto convocado: Augusto Sherman Cavalcanti (Relator).
13.3. Ministro-Substituto presente: Weder de Oliveira.

AUGUSTO SHERMAN

Adoto, como relatório, excerto da instrução vazada por Auditor Federal lotado na Sec-BA (peça 82) , bem como o Pronunciamento do Diretor que supervisionou o trabalho (peça 83) e o Parecer do MP/TCU (peça 84) :
“INTRODUÇÃO
1.	Cuidam os autos de tomada de contas especial instaurada pelo Ministério da Integração Nacional (MI) , em desfavor do Sr. Alan Lacerda Leite, prefeito do Município de Licínio de Almeida/BA (2009/2012 e 2013/2016) , em razão da impugnação total de despesas, relativas aos recursos repassados ao município por força do Convênio 705811/2009, Siconv 705811/2009 (peça 2, p. 80-87) .
2.	Constitui objeto do convênio a execução de obras de drenagem urbana de águas pluviais e serviços complementares de pavimentação de diversas ruas no Distrito de Tauápe, cuja justificativa incluída na proposta 051065/2009, era a promoção de condições de escoamento das águas pluviais, eliminando-se o risco de erosão e consequente comprometimento da estrutura física das residências, bem como a prevenção de alagamentos da região beneficiada.
HISTÓRICO 
3.	Foram previstos R$ 961.030,66 para a execução do objeto, dos quais R$ 941.810,00 seriam repassados pelo concedente e R$ 19.220,66 corresponderiam à contrapartida. 
4.	Os recursos federais foram repassados em uma parcela, mediante a ordem bancária 2010OB800025, no valor de R$ 470.905,00, emitida em 23/2/2010 (peça 2, p. 35) e foram creditados na conta específica em 25/2/2010 (peça 2, p. 102) .
5.	O ajuste vigeu no período de 30/12/2009 a 28/12/2014, e previa a apresentação da prestação de contas até 27/1/2015, conforme cláusulas terceira e nona, alteradas pelos 1º, 2º, 3º e 4º Termos de Prorrogação de Ofício (peça 2, p. 50; peça 3, p. 89 e 109 e peça 4, p. 136) .			
6.	No âmbito do Ministério da Integração Nacional, a fase interna do processo foi conclusa com a expedição do relatório do tomador das contas especiais (peça 10, p. 26-44) , em que o histórico de providências adotadas encontra-se registrado às p. 27-34.
7.	Foram incluídas as peças exigidas nos incisos II a IV do art. 10, da IN TCU 71/2012, conclusas com anuência aos pareceres antecedentes, pela irregularidade das contas do responsável (peça 10, p. 61-74) .
Das irregularidades
8.	Em sede de Representação (TCProcesso 028.942/2011-6) , equipe do TCU realizou inspeção nas obras e documentação respectiva, em cujo relatório (peça 4, p. 85-108) registrou as constatações relacionadas a seguir, as quais motivaram o julgamento pela procedência da Representação, nos termos do Acórdão 258/2014-TCU-Segunda Câmara, prolatado com determinação ao MI para instauração de TCE (peça 4, p. 144-155) :
Al - Adiantamento do valor pago na 1ª medição
A) SITUAÇÃO ENCONTRADA
A Equipe de Inspeção verificou existir previsão contratual (Cláusula Quinta) admitindo o adiantamento do pagamento de 45% do valor do contrato... e que, de fato, o pagamento da 1ª medição, no valor de R$ 323.482,91, ocorreu menos de uma semana depois da assinatura do contrato... e um dia antes da emissão da Ordem de Serviço de 30/6/2010,... confirmando o adiantamento contrário aos ditames da Lei 4.320/64...;
A2 - Inexistência de registro dos projetos básico e executivo da obra no Siconv
A) SITUAÇÃO ENCONTRADA
Apesar de ter sido apresentado à Equipe de Inspeção o projeto básico impresso... e de prepostos da prefeitura terem informado que também havia projeto executivo, embora este último somente na forma digitalizada e sem ter sido disponibilizado, foi constatado pela Equipe de Inspeção que nenhum dos dois projetos consta registrado no Siconv, aba ‘Projeto/Termo de Referência’, consoante a última consulta feita em 30/6/2013, onde se vê apenas uma mensagem de erro do sistema dizendo ‘Arquivo não encontrado’, em sinal de que não há no sistema os projetos.
A3- Manipulação ilegítima do orçamento da obra: jogo de planilha e ‘química’;
A) SITUAÇÃO ENCONTRADA
Equipe de Inspeção verificou que houve alteração das planilhas utilizadas nas três medições efetuadas. Os boletins de medição coletados pela equipe, datados respectivamente de 30/6/2010, 18/2/2011 e 26/2/2011..., não constam no Siconv. Os boletins lançados no referido sistema, que foram carregados em 23/12/2011, conforme registra o Siconv (ou seja, 10 meses depois da execução dos serviços, em total desconformidade com as normas sobre o Siconv e o Termo do Convênio) , se referem respectivamente às datas de 30/6/2010, 18/2/2011 e 22/3/2011..., e apresentam várias diferenças em relação aos boletins entregues à Equipe de Inspeção pela prefeitura;
A4 - Medição e pagamento de execução fictícia de serviços
A) SITUAÇÃO ENCONTRADA
A Equipe de Inspeção constatou que alguns serviços medidos não foram de fato executados. Em vistoria in loco em companhia do engenheiro fiscal e de um preposto da prefeitura, realizada em 22/8/2012, foi visto que o que foi medido e pago de serviço de drenagem (item ‘3. Drenagem’) nas 3 medições não foi executado, tanto nos boletins de medição fornecidos pela prefeitura à Equipe de Inspeção quanto nos registrados no Siconv, ou seja, medições fictícias dos serviços de drenagem em todos os boletins de medição..., haja vista a inexistência completa de poços de visita e de bocas de lobo, havendo apenas umas poucas manilhas empilhadas, mas não assentadas, em uma das ruas por onde correrá o sistema de drenagem (rua Clotildes Prates) , como comprovam as fotografias tiradas pela Equipe de Inspeção...
9.	A partir das informações constantes da deliberação do TCU, bem como do resultado da inspeção realizada em 15/10/2013 por técnico da Secretaria Nacional de Defesa Civil, foi editado o Parecer Técnico Conclusivo 082/2014, concluso com recomendação de glosa técnica e devolução da totalidade dos recursos transferidos, em decorrência do não enquadramento das obras executadas na funcional programática de Apoio a Obras Preventivas de Desastre/Nacional (peça 4, p. 6-13) .
10.	Para exame de nova documentação encaminhada pelo gestor municipal, em atenção à notificação do parecer anterior, foi editado o Parecer Técnico Conclusivo 128/2014 com recomendação de glosa técnica e devolução da totalidade dos recursos transferidos, por motivo de perda da funcionalidade das obras no que diz respeito à prevenção de desastres para qual os recursos foram destinados, caracterizando-se por mero melhoramento com pavimentação, o qual mantém a vulnerabilidade da infraestrutura implantada a enxurradas e alagamentos, implicando no não enquadramento dos serviços executados na funcional programática de Apoio a Obras Preventivas de Desastre/Nacional (peça 5, p. 32-41) .
11.	Restou comprovado nos autos a ocorrência de antecipação de pagamento à empreiteira sem respaldo legal, prática irregular que permitiu a inexecução do item de obra relativo à drenagem das águas pluviais, essencial à funcionalidade do objeto conveniado, bem como divergências entre documentos digitalizados no Siconv e os apresentados à fiscalização, impossibilitando a aferição do efetivo cumprimento do objeto do convênio e da comprovação da boa e regular aplicação dos recursos a ele destinados.
Do débito apurado
12.	Em razão do exposto no item anterior, o débito apurado nos autos corresponde à totalidade dos recursos repassados à convenente em 23/2/2010, R$ 470.905,00	.
Das responsabilidades
13.	Na fase interna do processo foi atribuída a responsabilidade individual do gestor municipal (gestão 2009-2012 e 2013-2016) , Sr. Alan Lacerda Leite, que comandou a execução das obras, não obstante a responsabilidade solidária atribuída a outras pessoas que contribuíram para a ocorrência dos fatos inquinados, consoante apurado nos autos da Representação julgada pela deliberação do TCU já mencionada.
Instrução inicial
14.	A análise inicial do processo, contido à peça 15, considerou pertinente a inclusão no rol de responsáveis, como solidários, a empreiteira contratada para execução das obras, Transfran Serviços Especializados e Construções Ltda. (CNPJ 04.465.567/0001-94) e o fiscal responsável pela conferência e atestação das medições, Sr. Jorge Otávio da Silva Brandão (CPF XXX.058.215-XX) , haja vista que este responsável atuou como autor do projeto e possuía estreita relação com a empresa contratada (foi sócio minoritário 19/5/2006 a 4/10/2006) . 
15.	Ante a constatação da inutilidade da obra para os fins a que foram destinados os recursos e ante a ausência de elementos nos autos que confirmassem ocorrência de benefício direto do município, entendeu-se não se conceberia a inclusão do município no rol de responsáveis.
16.	Assim, foi proposta a citação solidária dos Srs. Alan Lacerda Leite, Jorge Otávio da Silva Brandão e da empresa Transfran Ltda. em decorrência pelos seguintes motivos:
a) não comprovação da boa e regular aplicação dos recursos repassados por força do Convênio 705811/2009, que propiciou a ocorrência das irregularidades discriminadas abaixo, com infração ao disposto na Lei 4.320/1964, art. 63, § 2º e no Decreto 93.872/1986, arts. 36, § 2º e 42; Portaria Interministerial CGU/MF/MP 127/2008; e cláusulas conveniadas:
a.1) pagamento antecipado no valor de RS 323.482,91, representando 45% do valor total do Contrato 169/2010;
a.2) ausência de registro dos projetos básico e executivo no Siconv;
a.3) divergências entre os documentos fornecidos à equipe de inspeção e os existentes no Siconv;
a.4) pagamento por serviços de drenagem não realizados.
	VALOR ORIGINAL (R$) 
	DATA DA OCORRÊNCIA

	470.905,00
	25/2/2010

17.	A proposta foi acolhida pelo Diretor da Subunidade Técnica (peça 16) e pelo Secretário da Secex/BA, que por meio do pronunciamento de peça 17 e, com base na delegação de competência conferida pelo Ministro-Relator, encaminhou os autos ao Serviço de Administração da unidade técnica para confecção e expedição dos ofícios de citação.
EXAME TÉCNICO
18.	Em cumprimento ao Despacho do Secretário da unidade técnica foi promovida a citação do Sr. Alan Lacerda Leite, do Sr. Jorge Otávio da Silva Brandão e da Transfran Serviços Especializados e Construções Ltda. Os primeiros foram citados mediante os ofícios 2214/2016-TCU/Secex/BA (peça 19) e 2215/2016-TCU/Secex/BA (peça 20) , datados de 9/8/2016.
19.	Os Srs. Alan Lacerda Leite e Jorge Otávio da Silva Brandão tomaram ciência dos ofícios que lhes foram remetidos, conforme documentos constantes das peças 26 e 27, tendo apresentado, tempestivamente suas alegações de defesa, conforme documentação integrante das peças 50 e 52.
20.	Já a Transfran Serviços Especializados e Construções Ltda., citada por via editalícia (peça 77) , não atendeu a citação e não se manifestou quanto às irregularidades verificadas. Destaca-se que antes da citação por edital foram adotadas providências que esgotaram as tentativas de localização do responsável. De fato, primeiro foi tentada a citação no endereço da empresa registrado no sistema CNPJ (peças 14 e 18) , porém a correspondência retornou à Secretaria do TCU com a informação de ‘não procurado’ (peça 33) . Foi repetido o envio para o mesmo endereço, também, sem sucesso (peças 38 e 45) .
21.	Assim, em razão da impossibilidade da citação utilizando-se o endereço oficial da empresa, tentou-se a busca de outros locais onde se pudesse proceder a citação, tais como busca no Google  (peça 47, 48 e 51) , endereços fornecidos pelas concessionárias de energia e saneamento básico (peças 63, 64, 67, 68, 69, 74, 75 e 76) , bem como ofício destinado ao endereço do sócio Administrador (peça 55, 71 e 72) , porém todas tentativas foram infrutíferas, conforme demonstram os avisos de recebimentos respectivos.
22.	Com isso, transcorrido o prazo regimental fixado e mantendo-se inerte a aludida empresa, impõe-se que seja considerada revel, dando-se prosseguimento ao processo, de acordo com o art. 12, § 3º, da Lei 8.443/1992. 
[Alegações de defesa apresentadas por Jorge Otávio Silva Brandão - peça 50]
23.	O responsável, preliminarmente, faz considerações acerca do convênio e do seu objeto, descrevendo, resumidamente, os principais dados físicos e financeiros. Também menciona que houve uma inspeção no âmbito da representação que redundou no Acórdão 258/2014-TCU-Segunda Câmaraâmara e que determinou ao Ministério da Integração que instaurasse esta tomada de contas especial.
24.	Após isso, assevera que ele não poderia ser incluído como responsável nos autos por falta de fundamento jurídico. Argumenta, quanto a isso, com o art. 265 do Código Civil, além de trechos de outros julgados. Reforça a sua tese, com a afirmação de que não há nos autos qualquer dispositivo que indique a sua solidariedade, haja vista que não participou e não tinha domínio sobre todas as irregularidades indicadas.
25.	Aduz ainda o responsável que as únicas irregularidades que lhe poderiam ser imputadas são aquelas que se referem ao projeto da obra e às respectivas medições, eis que vinculadas ao seu papel de engenheiro e fiscal da obra. Ou seja, afirma não ter tido ingerência sobre a gestão do orçamento, empenho de despesas e suposta manipulação de planilhas que possa justificar sua responsabilidade solidária.
26.	Com isso, assegura que o apontamento da falta de projetos básicos e executivos não conduz com a verdade visto que o próprio Ministério da Integração aprovou os projetos e recomendou algumas alterações que foram superadas, conforme PT 009/2013-DRM-DRR-SEDEC-MI.
27.	Ressalta que a existência de versões impressas dos projetos restou patenteada no próprio relatório da inspeção in loco e que, de mais a mais, não se poderia falar da inexistência, mas tão somente na inobservância de uma formalidade secundária, que em nada compromete a idoneidade do convênio e dos serviços prestados para a execução de seu objeto. Por isso, requer que seja desconsiderada essa irregularidade, porquanto superada pelo expediente PT 009/2013-DRM-DRR-SEDEC-MI, sem qualquer repercussão no erário federal.
28.	Quanto aos adiantamentos de valores pago em razão da primeira medição, aduz que no próprio contrato havia essa previsão, conforme observado pela equipe de inspeção e que isso visou atender uma demanda de momento para compra de paralelepípedos.
29.	Assegura também que, na época da Inspeção do TCU, onde se constatou a ocorrência do pagamento de R$323.482,91 (45% do valor do contrato) as obras estavam em um patamar mais elevado (mais de 50%) , conforme Relatório de Inspeção n. 079/2011-ASR, de 22/09/2011, do próprio Ministério da Integração.
30.	Considera ainda que esse procedimento restou acertado, pois viabilizou demanda urgente do município com a compra de paralelepípedos e por evitar que as fortes chuvas que ocorreram na região causassem problema ainda maior na execução das obras.
31.	Assevera que em 18/3/2011, a prefeitura encaminhou a primeira prestação de contas Parcial e o Parecer 009/2013-DRMDRR/SEDEC, de 6 de maio de 2013 se mostrou favorável à liberação da última parcela de recursos. E mais, o Parecer Financeiro 212/2013CAPC/CG/CONV/DGI/Secex/MI concluiu pela aprovação da execução financeira da primeira parcela do Convênio.
32.	Com isso, assegura que os serviços de drenagem foram de fato realizados, nos termos dos três boletins confeccionados e que, o que ocorreu foi uma divergência entre as medições de drenagem constantes das planilhas dos pareceres técnicos do Ministério da Integração e àquelas contidas na planilha aprovada, conforme planilha de quantitativos executados acostada nos autos.
33.	Por fim, quanto ao fato de ter sido sócio da empresa contratada, considera que em nada repercute nas irregularidades apuradas, haja vista que só figurou como sócio da empresa por um curto período (menos de quatro meses) e três anos antes da celebração do consórcio, sem qualquer vinculação posterior.
34.	Para fundamentar os seus argumentos, o responsável encaminhou em anexo cópia dos seguintes documentos: Procuração: peça 50, p. 13, Parecer Financeiro N. 212/2013/CAPC/CGCONV/DGI/SCEX/MI (peça 50, p. 14-17) e o Relatório Fotográfico das obras (peça 50, p. 18-27) .
[Alegações de defesa apresentadas por Alan Lacerda Leite - peça 52]
35.	O exPrefeito também faz considerações acerca do convênio e do seu objeto e descreve resumidamente os principais dados físicos e financeiros. Também menciona a ocorrência da inspeção que redundou no Acórdão 258/2014-TCU-Segunda Câmara e que, ao final, determinou ao Ministério da Integração que instaurasse a presente tomada de contas especial.
36.	Considera que os pagamentos das medições ocorreram de forma regular, eis que havia previsão contratual ao pagamento antecipado de parte das obras e que isso ocorreu em função de fatores locais que não possibilitaram outra saída senão a adoção dessa modalidade de pagamento, notadamente por conta de desastres em decorrência de chuvas que atingiram a cidade em 2009.
37.	Em razão disso, aduz que a prefeitura firmou, em caráter emergencial, o convênio com a Secretária Nacional de Defesa Civil, com finalidade de promover obras que viabilizasse o escoamento das águas pluviais, eliminando o risco de erosão e consequentemente comprometimento da estrutura física das residências, bem como prevenir contra alagamentos.
38.	Assegura que, com vistas a evitar o aumento nos gastos com as obras, a municipalidade optou em antecipar a aquisição de produtos, exigindo, como contrapartida, garantias de que as obras seriam executadas pela vencedora do certame, sob pena aplicação de sanções expressamente previstas no contrato.
39.	Considera que não há na lei vedando o pagamento antecipado, especialmente quando o objetivo é gerar menores despesas durante a execução de serviços e atender as emergências que porventura ocorram e que, o fundamento legal utilizado para apontar como irregular o pagamento (artigos 62, 63, 65 e 68 da Lei 4.320/64 e art. 40, XIV, ‘a’ c/c art. 40, § 3º da Lei 8.666/93) , na verdade permite o pagamento antecipado quando o mesmo se configura como a modalidade mais eficiente e econômica ao erário público. 
40.	O gestor ilustra o entendimento com base em Acórdão TCU 374/2011-P, de relatoria do Ministro Ubiratan Aguiar, no Decreto 93.872/86, de trechos de informativo Técnico do Tribunal, bem como de juristas tais como Hely Lopes Meirelles e Marçal Justen Filho.
41.	Observa, ainda que, na própria minuta do contrato, parte integrante do certame licitatório, estavam previstas penalidades em caso de inadimplemento das obrigações pactuadas com a administração municipal. 
42.	Reforça o seu entendimento afirmando que muitos contratos de grande vulto, a previsão de pagamento diferido excluiria da competição potenciais fornecedores desprovidos do capital de giro o que acabaria por prejudicar pequenas e médios empresas.
43.	Por fim, destaca que as obras, pelo menos no que se refere à primeira parcela, foram realizadas, o que inviabiliza a instauração da TCE. 
44.	Já quanto aos projetos básicos e executivos constantes do Siconv e entregue à equipe de inspeção, assegura que essa impropriedade é contornável, haja vista que o próprio Ministério da Integração aprovou os projetos e recomendou algumas alterações que foram superadas, conforme PT 009/2013-DRM-DRR-SEDEC-MI.
45.	Ressalta que a existência de versões impressas dos projetos constou do próprio relatório de inspeção, descaracterizando a omissão na formulação destes documentos mas tão somente, e quando muito, na inobservância de uma formalidade secundária, que em nada compromete a idoneidade do convênio e dos serviços prestados.
46.	Quanto aos supostos pagamentos de serviços de drenagem não realizados, assegura que estes só foram pagos nos locais em que de fato foi realizados. Para isso, encaminha cópia das plantas da execução desses serviços.
47.	Ainda quanto à execução das obras conveniadas, assevera que houve atrasos, por conta apenas de decisão judicial, posteriormente suspensa e que, após isso, os serviços foram retomados e as obras concluídas. 
48.	Quanto ao objeto conveniado, aduz que o plano de trabalho foi aprovado pela Secretária Nacional de Defesa Civil, o processo licitatório (Tomada de Preços 002/2010, cópia anexa) também foi aprovado pelo convenente, liberando-se, com isso a primeira parcela do convênio.
49.	Ressalta, porém, que empresa licitante interpôs mandado de segurança, sob a alegação de que a empresa vencedora teria descumprido o edital e, em razão disso, o Poder Judiciário concedeu a segurança pleiteada, acarretando a paralização das obras por cerca de três meses, comprometendo todo o material adquirido e os próprios serviços já executados, por conta do alto índice pluviométrico naquela época.
50.	Ao final do embate judicial, o gestor afirma que o Tribunal de Justiça do Estado da Bahia concedeu medida de suspensão de segurança, ordenando a retomada das obras. 
51.	Assegura ainda que a paralização das obras ocorreu em período crucial da execução e acarretou efetivo prejuízo aos serviços já executados, haja vista que as chuvas que atingiram o município durante o período causaram destruição de parte da obra, além de danificar materiais já adquiridos para a realização dos serviços.
52.	Porém, mesmo assim, o órgão repassador, por meio de inspeção, atestou a regularidade da execução das obras e constatou a conclusão de 50% do objeto (100% relativa à primeira parcela) , conforme Relatório de Inspeção n. 079/2011-ASR.
53.	Assim, assegura que as obras encontram-se executadas em conformidade com o plano de trabalho e que já foi solicitada nova inspeção para o Ministério da Integração Nacional, com o objetivo de realizar a liberação da segunda parcela do convênio e consequentemente concluir a execução da obra.
54.	Para fundamentar os seus argumentos, o responsável encaminhou em anexo cópia dos seguintes documentos: Parecer Técnico N. 009/2013-DRM-DRR/SEDEC (peça 52, p. 19-21) , Parecer Financeiro N. 212/2013/CAPC/CGCONV/DGI/SCEX/MI (peça 52, p. 22-25) , Relatório Fotográfico das obras (peça 52, p. 26-36) e plantas com os serviços de drenagem (peça 52, p. 37-42) 
[Análise das alegações de defesa - contextualização]
55.	Preliminarmente, cabe contextualizar como o presente processo de tomada de contas especial foi instaurado. Anteriormente a autuação deste, as irregularidades relacionadas ao objeto foram analisadas no âmbito do TCProcesso 028.942/2011-6, representação autuada a partir de documentação encaminhada pelo Tribunal de Contas dos Municípios do Estado da Bahia (TCM/BA) , em razão de denúncia formulada por vereadores locais questionando a execução das obras. 
56.	Durante a instrução daqueles autos, foi realizada inspeção in loco entre 20 e 24/8/2012 e, após a conclusão do Relatório, o Relator determinou a oitivas do Ministério da Integração Nacional, do município e da empresa Transfran Ltda., para que se pronunciassem acerca das irregularidades constatadas, parte delas ensejadoras da presente TCE (peça 46 daqueles autos) .
57.	Após as manifestações apresentadas, os autos foram novamente instruídos, dessa vez, com proposta de mérito, pelo conhecimento da representação, além da conversão em tomada de contas especial.
58.	Por sua vez, o então Diretor da Subunidade Técnica considerou que seria mais adequado que fosse determinado ao órgão repassador instaurar a TCE, haja vista que a Secretaria Nacional havia realizado inspeção e fixado prazo para resolução do problema. Ademais, já havia recomendação interna para realizar nova inspeção no município. Essa proposta foi seguida pelo Titular da unidade técnica e os autos foram encaminhados ao Gabinete do Relator do processo de Representação.
59.	Assim, nos termos da Proposta de Deliberação (peça 75 do TCProcesso 028.942/2011-6) , o Relator observou que a inspeção efetuada pelo órgão concedente, datada de 23 de agosto de 2013 (peça 69 daqueles autos) , confirmou a ocorrência de dano ao erário, em função de o município não ter realizado os serviços de drenagem previstos no convênio, de modo que a execução apenas parcial da pavimentação das ruas não atendia à finalidade da avença, que consistia na prevenção de possíveis desastres provocados pelas chuvas.
60.	Ademais, ressaltou que o município já havia rescindido unilateralmente o contrato com a Transfran, em 8/7/2013, conforme se observa no Extrato de Distrato n. 2/2013, publicado no Diário Oficial da União de 18/7/2013, (peça 70, p. 240 daqueles autos) .
61.	Por fim, considerou remota a probabilidade de o município reaver administrativamente os valores pagos indevidamente, já que houve a ‘antecipação de 45% do valor do contrato no mesmo dia da liberação da ordem de serviço sem a exigência de efetivas cautelas e sem justificativa plausível, a diminuição do percentual de garantia de 5% do valor do contrato previsto no edital para 1%, o atesto por parte do fiscal da Prefeitura de serviços não executados e a identidade das justificativas apresentadas nas oitivas’.
62.	Diante disso, e em razão dessas ponderações, o Tribunal, por meio do Acórdão 258/2014-TCU-Segunda Câmaraâmara, fixou o prazo de 30 dias para que a Secretaria Nacional de Defesa Civil do Ministério da Integração instaurasse o processo de tomada de contas especial, em razão da execução parcial do objeto do Convênio, tendo em vista o pagamento integral da primeira parcela do empreendimento, frente à inexecução de parte do objeto.
63.	Decorrente do Acórdão, foi autuado na Secex/BA processo de monitoramento, para avaliar o cumprimento da deliberação do Tribunal (TCProcesso 024.339/2014-8) , ao qual o processo de representação se encontra apensado. Durante a instrução do monitoramento constatou-se a indevida morosidade do órgão repassador em cumprir a determinação desta Colenda Corte.
64.	Na instrução do processo de monitoramento, constatou-se que a tomada de contas especial apenas deu entrada no Tribunal quase dois anos após o prazo estipulado e após o encaminhamento de diversos expedientes aos responsáveis, culminando em audiências, sem que estes esclarecessem os motivos da demora Foi proposto, assim, a rejeição das razões de justificativa apresentadas pelos exSecretário Executivo e exCoordenadora-Geral de Prestação de Contas de Convênios do Ministério da Integração Nacional (peça 79 do TCProcesso 024.339/2014-9) . 
65.	Em que pese a proposta de aplicação de multa aos exgestores não ter sido acolhida pelo Tribunal, o Acórdão 6934/2017-TCU-Segunda Câmara determinou que o Ministério realizasse, no prazo de 120 dias, o mapeamento dos processos de trabalho atinentes à análise de prestação de contas e à instauração, organização e encaminhamento ao TCU dos processos de tomada de contas especial, envolvendo diversas unidades subordinadas, com vistas a adotar as providências necessárias para cumprir os requisitos e os prazos estipulados na Instrução Normativa TCU 71/2012, com a alteração dada pela Instrução Normativa 76/2016. 
68.	Determinou ainda que a SeinfraPortoFerrovia, unidade responsável pela instrução da prestação de contas do Ministério da Integração Nacional, promovesse o monitoramento nos Relatórios de Gestão a serem encaminhados ao Tribunal a partir de 2018.
[Análise das alegações de defesa - Sr. Jorge Otávio Silva Brandão]
69.	Com relação aos elementos de defesa encaminhados pelo fiscal do contrato, Sr. Jorge Otávio Silva Brandão, a alegação de que não poderia ser responsabilizado solidariamente não deve ser acatada. Ora, em que pese não ter sido ele o gestor financeiro dos recursos e não ter firmado o convênio com a municipalidade, em razão de sua ação (ou omissão) permitiu que se configurasse o dano ao erário.
70.	A jurisprudência do Tribunal é no sentido de que o fiscal da obra responde por prejuízo decorrente de serviços executados com deficiência aparente e por aqueles inexistentes que foram indevidamente atestados, situação na qual, se for terceiro contratado, cabe também a restituição dos honorários recebidos pelo serviço de fiscalização mal executado, uma vez que, conforme o disposto no art. 76 da Lei 8.666/1993, o fiscal tem uma típica obrigação de resultado (Acórdão 2672/2016-TCU-Plenário, Relator MIN Benjamin Zymler) .
71.	Outrossim, a responsabilidade atribuída ao fiscal do contrato é caracterizada, haja vista que este possui formação técnica adequada para avaliar a regularidade da execução (segundo os elementos constantes dos autos, o Sr. Jorge Otávio Silva Brandão é Engenheiro) e atestou a execução do objeto. 
72.	Outro argumento alegado pelo fiscal do contrato é que o Relatório de Inspeção n. 079/2011-ASR, de 22/09/2011, do próprio Ministério da Integração havia atestado a execução dos serviços relativos à primeira parcela dos recursos (peça 3, p. 80-84) .
73.	De fato, esse documento, datado de 22/9/211, aponta que ‘As obras de Drenagem e Pavimentação, no Distrito de Tauápe, encontram-se com 50% de sua execução concluída, levando-se em consideração serviços executados e materiais no canteiro de obras’ e que ‘há aparente controle das obras executadas no município, pela Secretaria Municipal, responsável pelas obras’. Apresenta ainda algumas fotografias. Porém, o parecer é por demais sintético, não deixando evidenciadas as questões fulcrais que ora se discute nos autos, quais sejam a falta de elementos de drenagem, necessários à durabilidade e estabilidade do objeto foram de fato executados.
75.	Ademais, após a inspeção mencionada, foi efetuada, em 2012, fiscalização in loco por auditores deste Tribunal de Contas (Relatório à peça 43 do TCProcesso 028.942/2011-6) em que os apontamentos ensejadores de débito foram evidenciados. Por fim, em nova Inspeção realizada pelo Ministério da Integração Nacional, dessa vez em 2013 (Relatório de inspeção: 003_2013_RPS, peça 79) constatou-se, basicamente aquilo que a equipe do tribunal já havia apontado.
76.	Nessa avaliação evidenciou-se que ‘o serviço de drenagem não foi executado, conforme as plantas da rede de drenagem’ e que ‘a pavimentação com meio fio foi executada em mais de 50% do total aprovado, mas sem a constatação do serviço de drenagem. Uma obra de drenagem urbana de águas pluviais e serviços complementares de pavimentação perde a finalidade de prevenção de desastre se for executada sem a drenagem’.
77.	Portanto, quanto aos aspectos construtivos da obra, não cabe o acolhimento das alegações de defesa apresentadas pelo Sr. Jorge Otávio Silva Brandão.
78.	Outro ponto abordado pelo responsável trata da questão do pagamento antecipado Ele sugere que essa ocorrência não trouxe qualquer prejuízo ao erário e que havia previsão editalícia e contratual para realizar esse pagamento.
79.	Quanto a esse aspecto, o entendimento do Tribunal é que a antecipação de pagamento somente deve ser admitida em situações excepcionais em que ficar devidamente demonstrado o interesse público e houver previsão editalícia, sendo necessário exigir do contratado as devidas garantias que assegurem o pleno cumprimento do objeto, a fim de evitar expor a Administração a riscos decorrentes de eventual inexecução contratual (Acórdão 557/2017-TCU-Plenário, Rel. MIN Vital do Rego; 4143/2016-1ª C, Rel. MIN Benjamin Zymler; 1160/2016-Plenário, Rel. MIN Augusto Nardes, dentre outros) .
80.	No caso em análise, de fato, o contrato firmado com a empresa previa o pagamento adiantado de parte dos recursos (ver contrato à peça 15, p. 2-7 do TCProcesso 028.942/2011-6) , porém não há qualquer justificativa sobre a necessidade de haver a cláusula no Termo firmado. A alegação de que a sistemática permitiria maior competição e que poderia propiciar que empresas menores participassem do certame não é crível, haja vista que o argumento, sob esse prisma se aplicaria a todos os contratos, sem que isso redundasse em vantagem para a administração. Ou seja, não está caracterizada a situação excepcional.
81.	Por outro lado, o mero adiantamento de pagamentos à empresas, por si somente, não caracteriza um débito (excetuando as situações em que os valores são grandiosos e a diferença temporal é grande o suficiente para que correções monetárias sejam relevantes) . No caso ora tratado, não fora essa a motivação para a instauração da TCE. Se ocorresse apenas essa irregularidade e as obras contratadas fossem concluídas com todos os elementos necessários, muito possivelmente esse achado seria abordado na própria representação que deu origem à TCE, com uma possível apenação dos responsáveis, nos termos do art. 58 da Lei 8.443/92.
82.	Além disso, se aqui fosse tratada apenas dessa irregularidade, o Sr. Jorge Otávio Silva Brandão, como fiscal responsável pelo acompanhamento do contrato, a princípio, não poderia ser responsabilizado, haja vista que essa irregularidade deve ser atribuída àqueles que firmaram o contrato (no caso específico, o Prefeito Municipal, signatário do Termo) ou até mesmo as pessoas que promoveram o certame licitatório com essa previsão.
[Análise das alegações de defesa - Sr. Alan Lacerda Leite]
83. 	As alegações de defesa apresentadas pelo exPrefeito são parecidas com as apresentadas pelo fiscal do contrato. Apresenta ainda relatos sobre os acontecimentos, como a judicialização do certame licitatório e que as obras ficaram por três meses paralisadas e que, por isso, trabalhos tiveram que ser refeitos. Esses argumentos, porém, não são suficientes para descaracterizar a não realização dos serviços de drenagem necessários à obra. 
84.	Assim como o fiscal do contrato, o exPrefeito apresenta como principal evidência da regularidade do gasto a menção de que o Relatório de Inspeção n. 079/2011-ASR, de 22/09/2011, do Ministério da Integração havia atestado a execução dos serviços relativos à primeira parcela dos recursos. Porém, conforme análise efetuada nos subitens 72 a 76 supra, os pareceres posteriores não confirmam essa regularidade. Por isso, não devem ser acolhido esse argumento do gestor municipal.
85.	Quanto à questão do pagamento adiantado, o exgestor municipal, assim como o fiscal do contrato, considera que houve a regularidade desse pagamento. Porém, também não logrou caracterizar essa cláusula contratual em situação de excepcionalidade suficientemente forte para ir de encontro ao previsto nos art. 62 e 63 da Lei 8.443/92, em que há vedação expressa da realização de pagamentos adiantados.
86.	Com relação às questões atinentes às diferenças entre projetos constantes do Siconv e aqueles entregues à equipe de inspeção, essas falhas podem ser mitigadas, haja vista que não restou caracterizada obstrução à fiscalização. Muito possivelmente essas diferenças podem ser atribuídas à desorganização administrativa, mas que, apenas por isso, não configuraria o débito. 
87.	O exPrefeito ainda traz como elementos de alegações relatório fotográfico das supostas obras e plantas como dos serviços realizados. Porém, ao se analisar essas peças não se vislumbra, de forma inequívoca, a descaracterização dos apontamentos indicados, tanto no Relatório de Inspeção da Secex/BA, quanto do Relatório in loco produzido em 2013 pelo órgão concedente.
88.	Assim, as alegações de defesa apresentadas pelo exPrefeito não são passíveis de descaracterizar o débito ou de afastar a sua responsabilidade nos autos, por isso não devem ser acatadas.
[Revelia de responsável citado por edital] 
89.	Já a Transfran Serviços Especializados e Construções Ltda., citada por via editalícia, não atendeu a citação e não se manifestou quanto às irregularidades verificadas. Destaca-se que antes da citação por edital foram adotadas providências que esgotaram as tentativas de localização do responsável. De fato, primeiro foi tentada a citação no endereço da empresa registrado no sistema CNPJ (peças 14 e 18) , porém a correspondência retornou à Secretaria do TCU com a informação de ‘não procurado’ (peça 33) . Foi repetido o envio para o mesmo endereço, porém, sem sucesso (peças 38 e 45) .
90.	Assim, em razão da impossibilidade da citação utilizando-se o endereço oficial da empresa, tentou-se a busca de outros locais onde se pudesse proceder a citação, tais como no Google  (peça 47, 48 e 51) , endereços fornecidos pelas concessionárias de energia e saneamento básico (peças 63, 64, 67, 68, 69, 74, 75 e 76) , bem como ofício destinado ao endereço do sócio Administrador (peça 55, 71 e 72) . Porém, todas tentativas foram infrutíferas, conforme demonstram os avisos de recebimentos respectivos. 
91.	Transcorrido o prazo regimental fixado e mantendo-se inerte o aludido responsável, impõe-se que seja considerado revel, dando-se prosseguimento ao processo, de acordo com o art. 12, § 3º, da Lei 8.443/1992.
CONCLUSÃO
92.	Diante da revelia da Transfran Serviços Especializados e Construções Ltda., e inexistindo nos autos elementos que permitam concluir pela ocorrência de boa-fé ou de outros excludentes de culpabilidade em sua conduta, propõe-se que suas contas sejam julgadas irregulares e que a empresa seja condenada em débito, bem como que lhe seja aplicada a multa prevista no art. 57 da Lei 8.443/1992.
93.	Quanto aos Srs. Alan Lacerda Leite e Jorge Otávio da Silva Brandão, em face da análise promovida nos itens 55 a 88 da seção ‘Exame Técnico’, propõe-se rejeitar as alegações de defesa apresentadas pelos responsáveis, uma vez que não foram suficientes para sanear as irregularidades a eles atribuídas.
94.	Os argumentos de defesa tampouco lograram afastar o débito imputado aos responsáveis. Ademais, inexistem nos autos elementos que demonstrem sua boa-fé ou a ocorrência de outros excludentes de culpabilidade. Desse modo, as contas dos Srs. Alan Lacerda Leite e Jorge Otávio da Silva Brandão devem, desde logo, serem julgadas irregulares, nos termos do art. 202, § 6º, do Regimento Interno/TCU, procedendo-se à sua condenação em débito e à aplicação da multa prevista no art. 57 da Lei 8.443/1992. 
95.	Em atendimento ao quanto disposto no item 9.6.3 do Acórdão 2833/2016-TCU-Plenário, ressalta-se que o valor do dano ao erário atualizado até a presente data, é de R$ 766.303,71 (peça 80) , enquanto que esse valor atualizado e com a incidência de juros de mora é de R$996.282,21 (peça 81) .
PROPOSTA DE ENCAMINHAMENTO
96.	Diante do exposto, submetemos os autos à consideração superior, propondo ao Tribunal:
a) considerar revel para todos os efeitos a empresa Transfran Serviços Especializados e Construções Ltda. (CNPJ 04.465.567/0001-94) ;
b) com fundamento nos arts. 1º, inciso I, 16, inciso III, alínea ‘c’ da Lei 8.443/1992 c/c os arts. 19 e 23, inciso III, da mesma lei, e com arts. 1º, inciso I, 209, inciso III, 210 e 214, inciso III, do Regimento Interno, que sejam julgadas irregulares as contas do Sr. Alan Lacerda Leite (CPF XXX.992.845-XX) , exPrefeito de Licínio de Almeida/BA, Jorge Otávio da Silva Brandão (CPFXXX.058.215-XX) , fiscal do Contrato 0169/2010 e da Transfran Serviços Especializados e Construções Ltda. (CNPJ 04.465.567/0001-94) condenando-os, solidariamente, ao pagamento da quantia a seguir especificada, com a fixação do prazo de quinze dias, a contar das notificações para que comprovem, perante este Tribunal (art. 214, inciso III, alínea ‘a’, do Regimento Interno) , o recolhimento da dívida aos cofres do Tesouro Nacional, atualizada monetariamente e acrescida dos juros de mora, calculados a partir das datas discriminadas, até a data do recolhimento, na forma prevista na legislação em vigor.
	VALOR ORIGINAL (R$) 
	DATA DA OCORRÊNCIA

	470.905,00
	25/2/2010

 Valor atualizado até 09/03/2018, com juros de mora: R$ 996.282,21
c) aplicar aos Srs. Alan Lacerda Leite (CPF XXX.992.845-XX) , Jorge Otávio da Silva Brandão (CPFXXX.058.215-XX) e à Transfran Serviços Especializados e Construções Ltda. (CNPJ 04.465.567/0001-94) , individualmente, a multa prevista no art. 57 da Lei 8.443/1992 c/c o art. 267 do Regimento Interno, com a fixação do prazo de quinze dias, a contar das notificações, para que comprovem, perante este Tribunal (art. 214, inciso III, alínea ‘a’, do Regimento Interno) , o recolhimento das dívidas aos cofres do Tesouro Nacional, atualizadas monetariamente desde a data do acórdão até a dos efetivos recolhimentos, se forem pagas após o vencimento, na forma da legislação em vigor;
d) autorizar, desde logo, nos termos do art. 28, inciso II, da Lei 8.443/1992, a cobrança judicial das dívidas, caso não atendida a notificação;
e) encaminhar cópia da deliberação ao Procurador-Chefe da Procuradoria da República na Bahia, nos termos do § 3º do art. 16 da Lei 8.443/1992 c/c o § 7º do art. 209 do Regimento Interno do TCU, para adoção das medidas cabíveis; e comunicar-lhe que o relatório e o voto que a fundamentarem podem ser acessados por meio do endereço eletrônico www.tcu.gov.br/acordaos e que, caso haja interesse, o Tribunal pode enviar-lhe cópia desses documentos sem qualquer custo.”.
II
2.	Adiante o Pronunciamento da Subunidade, que contou com a chancela do titular da Sec-BA (peça 84) :
“INTRODUÇÃO
1.	Cuidam os autos de tomada de contas especial instaurada pelo Ministério da Integração Nacional (MI) , em desfavor do Sr. Alan Lacerda Leite, prefeito do Município de Licínio de Almeida/BA (2009/2012 e 2013/2016) , em razão da impugnação total de despesas, relativas aos recursos repassados ao município por força do Convênio 705811/2009, Siconv 705811/2009 (peça 2, p. 80-87) .
2.	Constitui objeto do referido convênio a execução de obras de drenagem urbana de águas pluviais e serviços complementares de pavimentação de diversas ruas no Distrito de Tauápe, cuja justificativa incluída na proposta 051065/2009 era a promoção de condições de escoamento das águas pluviais, eliminando-se o risco de erosão e consequente comprometimento da estrutura física das residências, bem como a prevenção de alagamentos da região beneficiada.
HISTÓRICO 
3.	Foram previstos R$ 961.030,66 para a execução do objeto, dos quais R$ 941.810,00 seriam repassados pelo concedente e R$ 19.220,66 corresponderiam à contrapartida. 
4.	Os recursos federais foram repassados em uma parcela, mediante a ordem bancária 2010OB800025, no valor de R$ 470.905,00, emitida em 23/2/2010 (peça 2, p. 35) e foram creditados na conta específica em 25/2/2010 (peça 2, p. 102) .
5.	O ajuste vigeu no período de 30/12/2009 a 28/12/2014, e previa a apresentação da prestação de contas até 27/1/2015, conforme cláusulas terceira e nona, alteradas pelos 1º, 2º, 3º e 4º Termos de Prorrogação de Ofício (peça 2, p. 50; peça 3, p. 89 e 109 e peça 4, p. 136) .			
6.	A irregularidade motivadora da presente TCE consiste na inutilidade da obra para os fins a que foram destinados os recursos, haja vista ter sido executada apenas a etapa referente à pavimentação em paralelepípedo, descuidando-se das obras de drenagem constantes no plano de trabalho, as quais garantiriam a funcionalidade do investimento federal, cujo objetivo primário buscava mitigar os efeitos dos eventos climáticos extraordinários, notadamente as chuvas intensas (prevenção a cenários de desastres) .
7.	 Apesar de prevista e paga à empresa contratada para realizar os serviços (Transfran) , a rede de drenagem não foi executada oportunamente, prejudicando o aproveitamento da pavimentação em paralelepípedo.
8.	Diante desse quadro, a instrução inaugural dos autos propôs a citação do Sr. Alan Lacerda Leite, prefeito do Município de Licínio de Almeida e gestor dos recursos federais, do Sr. Jorge Otávio da Silva Brandão, engenheiro fiscal das obras e da empresa contratada pela comuna, responsável pela emissão das notas fiscais n. 233, 279 e 284, referente ao pagamento dos três boletins de medição, no valor total de R$473.782,92 (Transfran Serviços Especializados e Construções Ltda.) . 
9.	As pessoas físicas convocadas apresentaram alegações de defesa juntadas às peças 50 e 52, enquanto que a empresa Transfran não compareceu aos autos, mesmo após a citação editalícia (peça 77) . 
10.	Analisados os argumentos oferecidos pelos responsáveis, a derradeira instrução dos autos pugna pelo não acolhimento das alegações de defesa e condenação solidária pela quantia integral repassada à comuna na data de 23/02/2010, correspondente à R$ 470.905,00.
11.	Em que pese a fundamentação registrada na instrução, entendemos pertinente algumas considerações adicionais, com impacto no valor do débito atribuído aos responsáveis.
EXAME
12.	Conforme se verifica, o cerne do débito tratado nos autos diz respeito à ausência de funcionalidade dos serviços executados (pavimentação em paralelepípedo) , notadamente em razão da inexecução da rede de drenagem prevista no plano de trabalho	.
13.	A situação veio à tona após inspeção realizada por equipe de auditoria desta Corte (TCProcesso 028.942/2011-6) , que ponderou o seguinte (Fonte: relatório inspeção Fiscalis 861/2012) :
	A Equipe de Inspeção constatou que alguns serviços medidos não foram de fato executados. Em vistoria in loco em companhia do engenheiro fiscal e de um preposto da prefeitura, realizada em 22/8/2012, foi visto que o que foi medido e pago de serviço de drenagem (item ‘3. Drenagem’) nas 3 medições não foi executado, tanto nos boletins de medição fornecidos pela prefeitura à Equipe de Inspeção quanto nos registrados no Siconv, ou seja, medições fictícias dos serviços de drenagem em todos os boletins de medição (p.44 - peça 20; pp.9 e 12 - peça 21; peça 30) , haja vista a inexistência completa de poços de visita e de bocas de lobo, havendo apenas umas poucas manilhas empilhadas, mas não assentadas, em uma das ruas por onde correrá o sistema de drenagem (rua Clotildes Prates) , como comprovam as fotografias tiradas pela Equipe de Inspeção (pp.5/7 - peça 34) . 14.	A situação foi confirmada por inspeção posterior realizada por técnicos da SEDEC, sendo registrado que: 
14.	O próprio prefeito municipal à época, Sr. Alan Lacerda Leite, reconheceu a irregularidade, nos termos do Ofício 112/2014 (peça 05; pg. 20) , encaminhado ao Ministério da Integração, no qual solicita o prazo de 30 dias para executar/finalizar os serviços da rede de drenagem. Serviços esses liquidados e pagos à empresa contratada pela municipalidade, conforme indicado pela equipe de auditoria do TCU.
15.	Diante desse contexto é inegável que, até aquele momento, ocorreu o pagamento por serviços não executados no âmbito do contrato para execução do objeto conveniado, e justamente a parcela não executada impedia o aproveitamento dos demais serviços (pavimentação em paralelepípedo) .
16.	Em que pese essa situação, observamos nos autos documentos que sinalizam para a execução extemporânea da rede de drenagem nas ruas pavimentadas, a exemplo de relatório fotográfico, parecer técnico, planilha de serviços e projetos anexados ao Ofício 186/2014, de 16 de julho de 2014 (peça 8; pg. 32) , por intermédio do qual o gestor apresenta esclarecimentos acerca da notificação para recolhimento dos valores repassados pelo Ministério da Integração. 
17.	No bojo do citado Ofício 186/2014, o chefe do executivo local requereu nova vistoria do empreendimento por parte do órgão repassador, que indeferiu o pleito em razão de o gestor ter sido notificado para devolver os recursos e não ter apresentado fatos novos ao quanto já apurado em sede de tomada de contas (peça 09; pg. 32) . Quando do pleito, o ajuste ainda se encontrava vigente.
18.	Ainda que os documentos e os responsáveis ilustrem a efetiva execução da rede de drenagem, nos termos das fotografias juntadas aos autos, projetos e parecer técnico fornecido por um dos responsáveis (peça 15) , não há a comprovação do nexo de causalidade entre os recursos repassados pelo Governo Federal e essas intervenções extemporâneas. Até porque, o contrato com a empreiteira responsável pelas obras foi rescindindo em 8/7/2013, indicando que a mesma, certamente, não cuidou da complementação do objeto. 
19.	Nessa linha intelectiva, temos que o afastamento do débito imputado na presente TCE não se mostra viável, mormente se considerarmos a pacífica jurisprudência desta Corte, no sentido de que a mera execução física do objeto ou de parte dele, por si só, não comprova que os recursos foram aplicados corretamente, cabendo ao responsável demonstrar o nexo causal entre os recursos que lhe foram repassados e os documentos de despesas referentes à execução, tais como notas de empenho, recibos, notas fiscais, extratos bancários, de forma que seja possível confirmar que determinada obra foi executada com os recursos transferidos. 
20.	Esse entendimento fundamenta-se no dever de prestar contas, previsto no parágrafo único do art. 70 da Constituição Federal, bem como em outros normativos infraconstitucionais, como o Decreto-lei 200/1967. Nesse sentido é o teor dos Acórdão 2024/2016-TCU-Segunda Câmara, rel. Ana Arraes; 1.449/2016-TCU-2ª Câmara, rel. Ana Arraes; 11.236/2015-TCU-2ª Câmara, rel. Ana Arraes; 11.222/2015-TCU-2ª Câmara, rel. Augusto Nardes; e 7.612/2015-TCU-1ª Câmara, rel. Walton Alencar Rodrigues.
21.	Todavia, a nosso ver, não se mostra pertinente cobrar a restituição da integralidade dos recursos repassados pelo Governo Federal, uma vez que a rede de drenagem posteriormente executada confere funcionalidade à pavimentação em paralelepípedo implantada originalmente pela empresa Transfran. Pavimentação essa, destaque-se, devidamente atestada pelo Ministério da Integração, conforme Relatório de Inspeção n. 03_2013_RPS (peça 79) . 	Tais serviços, uma vez dotados de funcionalidade, devem ser aproveitados no âmbito do ajuste, sob pena de enriquecimento sem causa da Administração Pública, ainda que verificadas impropriedades nos processos de pagamentos do empreendimento. 
22.	Por isso, em razão das informações constantes nos autos, se afigura tecnicamente coerente cobrar dos responsáveis somente a parcela correspondente à rede de drenagem liquidada indevidamente nos três boletins de medição. Tal parcela, a nosso ver, corresponde ao montante dos recursos federais que não foram aplicados no projeto, ainda que tenha ocorrido a complementação da rede de drenagem posteriormente, porém sem vinculação com os recursos do erário federal. 
23.	Compulsando-se esses boletins de medição constata-se que a liquidação de itens da rede de drenagem ocorreu no primeiro e no terceiro pagamento, na forma detalhada a seguir:
Tabela 01 - Relação liquidação rede drenagem
	DESCRIÇÃO
	MEDIÇÃO 1
	MEDIÇÃO 2
	MEDIÇÃO 3

	Escavação mecânica em valas até 2,00 de profundidade em material de1ª categoria
	R$1.914,84
	-
	R$260,24

	Escoramento de vala contínuo
	R$7.873,64
	-
	R$1.155,85

	Reaterro de valas Com material de própria vala e=0.20 m
	R$3.366,00
	-
	R$1.299,78

	Lastro de areia
	R$2.646,65
	-
	R$774,63

	Bota Fora DMT 10 KM
	R$3.632,21
	-
	R$157,75

	Fornecimento e assentamento de galerias de concreto
	-
	-
	-

	Rejuntamento argamassa
	-
	-
	-

	DN=400mm do tipoCS
	R$3.152,07
	-
	R$552,01

	DN=600mm do tipo CS
	R$7.692,43
	-
	R$1.923,11

	DN=800mm do tipo CA
		-
	-

	Tipo A com grelha n=1
	-
	-
	R$7.495,33

	Poço de visita d=080 m 1.2 < h< 1.80
	-
	-
	R$2.086,29

	Totais
	R$30.277,84
	-
	R$15.704,99

	Total Geral
	R$45.982,83

Fonte: Boletins de medição - peça 3; págs. 2, 11,20.
24.	No que se refere às datas das parcelas, constata-se que a primeira medição foi sacada da conta corrente do convênio em 01/07/2010, ao passo que os valores correspondentes à terceira medição foram quitados em 03/03/2011, conforme extrato à página 145 da peça 3.
25.	Assim, para fins de atualização dos valores, propõe-se os referidos marcos temporais.
26.	Nesses termos, concordamos com a proposta de julgamento irregular da presente tomada de contas especial, dissentindo apenas quanto a extensão do dano a ser reparado, haja vista a sinalização da execução da rede de drenagem, conferindo funcionalidade aos serviços custeados com recursos do Convênio 705811/2009.
CONCLUSÃO
27.	Conforme detalhado na instrução precedente, a empresa Transfran Serviços Especializados e Construções Ltda. manteve-se inerte em apresentar alegações de defesa, motivo pelo qual deve ser considerada revel.
28.	Quanto aos Srs. Alan Lacerda Leite e Jorge Otávio da Silva Brandão, propõe-se acolher parcialmente as alegações de defesa, apenas para reduzir o valor do débito, mantendo-se, contudo, o julgamento irregular das contas, uma vez que não foram suficientes para sanear integralmente as irregularidades a eles atribuídas.
29.	Os argumentos de defesa tampouco lograram demonstrar boa-fé ou a ocorrência de outras excludentes de culpabilidade, pois, com base em documentos constantes nos autos, é possível apenas elidir parcela do débito, anteriormente considerado como sendo a integralidade dos recursos repassados pela União, especialmente em razão de ausência de funcionalidade dos serviços executados. 
30.	Desse modo, as contas dos Srs. Alan Lacerda Leite e Jorge Otávio da Silva Brandão devem, desde logo, serem julgadas irregulares, nos termos do art. 202, § 6º, do Regimento Interno/TCU, procedendo-se à condenação em débito e à aplicação da multa prevista no art. 57 da Lei 8.443/1992. 
31.	Por fim, em atendimento ao quanto disposto no item 9.6.3 do Acórdão 2833/2016-TCU-Plenário, ressalta-se que o valor do dano ao erário atualizado até a presente data, se anuída a proposta de redução do débito, é de R$ 73.740,49, enquanto que esse valor atualizado e com a incidência de juros de mora é de R$89.617,52.
PROPOSTA DE ENCAMINHAMENTO
32.	Diante do exposto, alternativamente à proposta da instrução à peça 82, submetemos os autos à consideração superior, propondo ao Tribunal:
a) considerar revel para todos os efeitos a empresa Transfran Serviços Especializados e Construções Ltda. (CNPJ 04.465.567/0001-94) ;
b) com fundamento nos arts. 1º, inciso I, 16, inciso III, alínea ‘c’ da Lei 8.443/1992 c/c os arts. 19 e 23, inciso III, da mesma lei, e com arts. 1º, inciso I, 209, inciso III, 210 e 214, inciso III, do Regimento Interno, que sejam julgadas irregulares as contas do Sr. Alan Lacerda Leite (CPF XXX.992.845-XX) , exPrefeito de Licínio de Almeida/BA, Jorge Otávio da Silva Brandão (CPFXXX.058.215-XX) , fiscal do Contrato 0169/2010 e da Transfran Serviços Especializados e Construções Ltda. (CNPJ 04.465.567/0001-94) condenando-os, solidariamente, ao pagamento da quantia a seguir especificada, com a fixação do prazo de quinze dias, a contar das notificações para que comprovem, perante este Tribunal (art. 214, inciso III, alínea ‘a’, do Regimento Interno) , o recolhimento da dívida aos cofres do Tesouro Nacional, atualizada monetariamente e acrescida dos juros de mora, calculados a partir das datas discriminadas, até a data do recolhimento, na forma prevista na legislação em vigor.
	VALOR ORIGINAL (R$) 
	DATA DA OCORRÊNCIA

	30.277,84
	01/07/2010

	15.704,99
	03/03/2011

 Valor atualizado até 14/08/2018, com juros de mora: R$89.617,52
c) aplicar aos Srs. Alan Lacerda Leite (CPF XXX.992.845-XX) , Jorge Otávio da Silva Brandão (CPF XXX.058.215-XX) e à Transfran Serviços Especializados e Construções Ltda. (CNPJ 04.465.567/0001-94) , individualmente, a multa prevista no art. 57 da Lei 8.443/1992 c/c o art. 267 do Regimento Interno, com a fixação do prazo de quinze dias, a contar das notificações, para que comprovem, perante este Tribunal (art. 214, inciso III, alínea ‘a’, do Regimento Interno) , o recolhimento das dívidas aos cofres do Tesouro Nacional, atualizadas monetariamente desde a data do acórdão até a dos efetivos recolhimentos, se forem pagas após o vencimento, na forma da legislação em vigor;
d) autorizar, desde logo, nos termos do art. 28, inciso II, da Lei 8.443/1992, a cobrança judicial das dívidas, caso não atendida a notificação;
e) encaminhar cópia da deliberação ao Procurador-Chefe da Procuradoria da República na Bahia, nos termos do § 3º do art. 16 da Lei 8.443/1992 c/c o § 7º do art. 209 do Regimento Interno do TCU, para adoção das medidas cabíveis; e comunicar-lhe que o relatório e o voto que a fundamentarem podem ser acessados por meio do endereço eletrônico www.tcu.gov.br/acordaos e que, caso haja interesse, o Tribunal pode enviar-lhe cópia desses documentos sem qualquer custo.”.
III
3.	Enfim o Parecer do MP/TCU (peça 85) :
“Considerando que houve citação válida na empresa Transfran Serviços Especializados e Construções Ltda., transcorrido o prazo regimental fixado e mantendo-se inerte o responsável, impõe-se que seja considerada revel, dando-se prosseguimento ao processo, de acordo com o art. 12, § 3º, da Lei 8.443/1992.
Quanto às responsabilidades dos Srs. Alan Lacerda Leite e Jorge Otávio da Silva Brandão, nota-se divergência de entendimentos entre o auditor (peça 82) e o Diretor da 2ª DT da Secex/BA (peça 83) . 
O Diretor da 2ª DT da Secex/BA defende que ‘não se mostra pertinente cobrar a restituição da integralidade dos recursos repassados pelo Governo Federal, uma vez que a rede de drenagem posteriormente executada confere funcionalidade à pavimentação em paralelepípedo implantada originalmente pela empresa Transfran’ (peça 83, p. 3) . E sendo assim, pelo entendimento daquele Diretor que contou com o aval do Titular da Secretaria, esses serviços deveriam ser aproveitados no âmbito do ajuste em análise, sob pena de enriquecimento sem causa da Administração Pública, ainda que verificadas impropriedades nos processos de pagamentos do empreendimento.
Ao meu ver, esse posicionamento não é o mais adequado visto que, apesar da execução posterior do serviço de rede de drenagem, não há a comprovação do nexo de causalidade entre os recursos repassados pelo Governo Federal e essas intervenções extemporâneas. Nesse sentido, essa Corte de Contas possui reiterados entendimentos com a orientação de que a apresentação de fotografias desacompanhadas de provas mais consistentes é insuficiente para que comprove a regularidade da aplicação dos recursos transferidos porque, embora possa, eventualmente, demonstrar a realização do objeto, não revelam, efetivamente, a origem dos recursos aplicados.
Há que se lembrar que, anteriormente a autuação deste processo, as irregularidades relacionadas ao objeto foram analisadas no âmbito do TCProcesso 028.942/2011-6, representação autuada a partir de documentação encaminhada pelo Tribunal de Contas dos Municípios do Estado da Bahia (TCM/BA) . 
Naquele processo, o Relator observou que a inspeção efetuada pelo órgão concedente, datada de 23 de agosto de 2013 (peça 69 do TCProcesso 028.942/2011-6) , confirmou a ocorrência de dano ao erário, em função de o município não ter realizado os serviços de drenagem previstos no convênio. Soma-se a isso o fato de que o município já havia rescindido unilateralmente o contrato com a Transfran, em 8/7/2013, conforme se observa no Extrato de Distrato 2/2013, publicado no Diário Oficial da União de 18/7/2013, (peça 70, p. 240 do TCProcesso 028.942/2011-6) . 
Desse modo, além de não estar comprovado o nexo de causalidade entre os recursos repassados pelo Governo Federal e as intervenções extemporâneas que executaram a rede de drenagem, há dúvidas quem de fato executou os serviços, vez que o contrato com a empreiteira responsável dos autos estava rescindindo. 
Ante o exposto, divergindo do Diretor da 2ª DT da Secex/BA e do Titular daquela unidade, este representante do Ministério Público junto ao TCU manifesta-se de acordo com a proposta de encaminhamento oferecida pelo Auditor à peça 82, no sentido de julgar irregular as contas dos Srs. Alan Lacerda Leite, Jorge Otávio da Silva Brandão e da Transfran Serviços Especializados e Construções Ltda. procedendo-se à condenação em débito total dos recursos repassados e à aplicação da multa prevista no art. 57 da Lei 8.443/1992.”.
	É o relatório.

Rafael Cerqueira Rocha (OAB/BA 46.836), representando Alan Lacerda Leite.

Subprocurador-Geral Lucas Rocha Furtado.

TOMADA DE CONTAS ESPECIAL. REPRESENTAÇÃO TCM-BA. INEXECUÇÃO DAS OBRAS DE DRENAGEM. EXECUÇÃO DA PAVIMENTAÇÃO. CITAÇÃO. REJEIÇÃO PARCIAL DAS ALEGAÇÕES DE DEFESA. REVELIA DA EMPRESA. CONTAS IRREGULARES. DÉBITO PARCIAL. MULTA. REMESSA AO MPU.

TOMADA DE CONTAS ESPECIAL (TCE)

Secretaria do TCU no Estado da Bahia (Sec-BA).

Em exame tomada de contas especial instaurada pelo Ministério da Integração Nacional (MI) , em desfavor do Sr. Alan Lacerda Leite, prefeito do Município de Licínio de Almeida/BA (gestões 2009/2012 e 2013/2016) , em razão da impugnação total das despesas relativas ao Convênio 705811/2009, Siconv 705811/2009 (peça 2, p. 80-87) .
Lembro que a referida avença foi objeto do TC Processo 028.942/2011-6, relatado pelo e. Ministro André Luis de Carvalho, que tratou de Representação autuada a partir de documentação encaminhada pelo Tribunal de Contas dos Municípios do Estado da Bahia (TCM/BA) , em razão de denúncia formulada por vereadores locais questionando a execução das obras. Naquela oportunidade, por meio do Acórdão 258/2014-TCU-Segunda Câmara, fixou-se o prazo de trinta dias para que o Ministério da Integração instaurasse o presente processo de tomada de contas especial.
A avença teve por objeto a execução de obras de drenagem urbana de águas pluviais e serviços complementares de pavimentação de diversas ruas no distrito de Tauápe, naquele município. Para sua execução, haviam sido previstos R$ 961.030,66, dos quais R$ 941.810,00 seriam repassados pelo concedente e R$ 19.220,66 corresponderiam à contrapartida municipal. Os recursos federais foram repassados em parcela única, no valor de R$ 470.905,00, creditados em 25/2/2010 (peça 2, p. 35 e 102) .
O ajuste vigeu no período de 30/12/2009 a 28/12/2014 e previa a apresentação da prestação de contas até 27/1/2015, conforme cláusulas terceira e nona, alteradas pelos 1º, 2º, 3º e 4º Termos de Prorrogação de Ofício (peça 2, p. 50; peça 3, p. 89 e 109 e peça 4, p. 136) .			
Na análise do tomador de contas, a obra mostrou-se inútil para os fins a que foram destinados os recursos, na medida em que fora executada apenas a etapa referente à pavimentação em paralelepípedo. Segundo o tomador, deixaram de ser executadas as obras de drenagem constantes no plano de trabalho, as quais constituíam objetivo primário da avença, consoante se extrai de trecho da justificativa do referido projeto (peça 1, p. 109) :
	“objetivo de promover condições de escoamento das águas pluviais, eliminando o risco de erosão e consequente comprometimento da estrutura física das residências, bem como prevenir contra alagamentos da região beneficiada pelo projeto” 
No entanto, apesar de prevista e parcialmente paga à empresa contratada para realizar os serviços (Transfran) , a rede de drenagem não foi executada oportunamente.
Já no âmbito desta Corte, foram promovidas as seguintes citações solidárias: Sr. Alan Lacerda Leite, prefeito do município de Licínio de Almeida (gestões 2009/2012 e 2013/2016) ; Sr. Jorge Otávio da Silva Brandão, engenheiro fiscal das obras fiscal; empresa Transfran Serviços Especializados e Construções Ltda., empresa contratada para executar as obras. Nos ofícios citatórios constaram os seguintes motivos (peças 18-20) :
a) não comprovação da boa e regular aplicação dos recursos repassados por força do Convênio nº 705811/2009, que propiciou a ocorrência das irregularidades discriminadas abaixo, com infração ao disposto na Lei 4.320/1964, art. 63, § 2º e no Decreto 93.872/1986, arts. 36, § 2º e 42; Portaria Interministerial CGU/MF/MP 127/2008; e cláusulas conveniadas:
a.1) pagamento antecipado no valor de RS 323.482,91, representando 45% do valor total do contrato nº 169/2010;
a.2) ausência de registro dos projetos básico e executivo no Siconv;
a.3) divergências entre os documentos fornecidos à equipe de inspeção e os existentes no Siconv;
a.4) pagamento por serviços de drenagem não realizados.
 
As pessoas físicas apresentaram alegações de defesa (peças 50 e 52) , ao passo que a empresa Transfran não compareceu aos autos, mesmo após sua citação editalícia (peça 77) .
Analisados os argumentos oferecidos, o Auditor Federal responsável pelo feito propôs o não acolhimento das alegações de defesa e a condenação solidária pela quantia integral repassada (R$ 470.905,00) , além da aplicação da multa legal.
O Diretor responsável pela supervisão dos trabalhos, a seu turno, e com a concordância do Titular da Sec-BA, divergiu parcialmente entendendo que não se poderia cobrar a integralidade dos recursos, “uma vez que a rede de drenagem posteriormente executada confere funcionalidade à pavimentação em paralelepípedo implantada originalmente pela empresa Transfran” (peça 83, p. 3) . Dessa forma, o Diretor e o Titular da Secretaria entendem que esses serviços deveriam ser aproveitados no âmbito do ajuste em análise, sob pena de enriquecimento sem causa da Administração Pública, ainda que verificadas impropriedades nos processos de pagamentos do empreendimento. Adotando-se este entendimento, os dirigentes propõem a imputação de débito no valor de R$ 45.982,83 em valores históricos.
O MP/TCU, por sua vez, esposou o entendimento defendido pelo Auditor Federal, sugerindo a imputação do valor integral, dada a ausência de “comprovação do nexo de causalidade entre os recursos repassados pelo Governo Federal e essas intervenções extemporâneas” (peça 85) . 
Com as devidas vênias, endosso o posicionamento sugerido pelo Diretor (peça 83) , com ajustes de forma. Nestes termos, adoto como razões de decidir o referido Pronunciamento e, naquilo em que não colidir, a instrução lavrada pelo Auditor Federal à peça 82.
Não há, nos presentes autos, comprovação de que os serviços de drenagem previstos tenham sido realizados à conta da avença convenial em epígrafe. De fato, consoante apontado pelo MP/TCU, a inspeção efetuada pelo órgão concedente, datada de 15/10/2013 (peça 69 do TC Processo 028.942/2011-6) , confirmou a não realização dos serviços de drenagem previstos no convênio. Além disso, faz-se mister destacar que a rescisão unilateral do contrato com a Transfran ocorreu em 8/7/2013, conforme se observa no Extrato de Distrato 2/2013, publicado no Diário Oficial da União de 18/7/2013 (peça 70, p. 240 do TC Processo 028.942/2011-6) , em momento anterior à inspeção realizada pelo órgão concedente.  
Ocorre que, na proposta alvitrada pelo Diretor da Sec-BA, não se questiona o reconhecimento da parcela das obras referente aos serviços de drenagem. O cerne da divergência diz respeito ao aproveitamento do restante das obras, para os quais há indicação de execução física e não foram apontadas irregularidades quanto à execução financeira (peça 3, p. 1-24) . 
Entendo que a imputação do débito integral seria medida por demais rigorosa, na medida em que, a despeito da ausência de comprovação da execução das obras de drenagem à conta dos recursos do convênio, houve aproveitamento das obras de pavimentação.
Nesse sentido, acolho a proposta à peça 83, no sentido de cobrar dos responsáveis somente a parcela correspondente à rede de drenagem liquidada indevidamente nos três boletins de medição.
De mais a mais, observo que as alegações trazidas aos autos pelo Sr. Jorge Otávio Silva Brandão, fiscal de contrato, e pelo Sr. Alan Lacerda Leite, ex-prefeito municipal, foram enfrentadas com propriedade na instrução de peça 82.
Consoante destaca a unidade técnica, os termos do relatório de inspeção do concedente de 22/9/2011 (peça 3, p. 80-84 - Relatório de Inspeção 79/2011-ASR) , em que se concluiu que “50% do total das obras” haviam sido executadas são por demais sintéticos, devendo-se ser analisado em conjunto com outros elementos dos autos.
A este respeito, além do relatório do próprio concedente, do ano de 2013 (citado acima) , fiscalização empreendida por esta Corte, no ano de 2012, havia já constatado o seguinte, in verbis  (TC Processo 028.942/2011-6, peça 43, p. 11) : 
	foi visto que o que foi medido e pago de serviço de drenagem (item “3. Drenagem”) nas 3 medições não foi executado, tanto nos boletins de medição fornecidos pela Prefeitura à Equipe de Inspeção quanto nos registrados no Siconv, ou seja, medições fictícias dos serviços de drenagem em todos os boletins de medição (p.44 – peça 20; pp.9 e 12 – peça 21; peça 30) , haja vista a inexistência completa de poços de visita e de bocas de lobo, havendo apenas umas poucas manilhas empilhadas, mas não assentadas, em uma das ruas por onde correrá o sistema de drenagem (rua Clotildes Prates) , como comprovam as fotografias tiradas pela Equipe de Inspeção (pp.5/7 – peça 34) .
Dessa forma, entendo que os argumentos de defesa não foram suficientes para afastamento integral do débito imputado, devendo-se as presentes contas serem julgadas irregulares, com a imputação aos responsáveis do débito calculado à peça 83, p. 4, tabela 01, bem como a aplicação da multa legal.
Quanto à empresa Transfran, observo que, embora regularmente citada (peças 14 e 18; 33; 38 e 45) , inclusive pela via editalícia (peça 77) , não se manifestou quanto às irregularidades verificadas. Observo que a citação por edital foi adotada após várias tentativas infrutíferas da unidade técnica de citá-la pela via postal (peças 14 e 18; 33; 38 e 45; 47, 48 e 51; 55, 63, 64, 67-76) . Com efeito, a empresa deve ser considerada revel, dando-se prosseguimento ao processo, de acordo com o art. 12, § 3º, da Lei 8.443/1992, a ela aplicando-se o encaminhamento supra.
Ante o exposto, manifesto-me por que o Tribunal aprove o acórdão que ora submeto à deliberação deste Colegiado.
TCU, Sala das Sessões Ministro Luciano Brandão Alves de Souza, em 16 de abril de 2019.
AUGUSTO SHERMAN CAVALCANTI 
Relator